ACORDAO-COMPLETO-2561463

ACÓRDÃO 3529/2023 ATA 13/2023 - PRIMEIRA CÂMARA

VISTOS, relatados e discutidos estes autos de recursos de reconsideração interpostos pelas empresas Canon Medical Systems do Brasil Ltda., antiga Toshiba Medical do Brasil Ltda., e Minas Medical Ltda. contra o Acórdão 7572/2021-TCU-Primeira Câmara, 
ACORDAM os Ministros do Tribunal de Contas da União, reunidos em Sessão da 1ª Câmara, ante as razões expostas pelo Relator, em:
9.1. conhecer dos recursos de reconsideração interpostos pelas empresas Canon Medical Systems do Brasil Ltda., antiga Toshiba Medical do Brasil Ltda., e Minas Medical Ltda. para, no mérito, dar-lhes provimento para excluir os débitos e as multas impostos às recorrentes nos subitens 9.3 e 9.4 da decisão recorrida;
9.2. por se tratar de circunstâncias objetivas, nos termos do art. 281 do Regimento Interno do TCU, excluir os débitos impostos à Santa Casa de Misericórdia de São Sebastião do Paraíso, ao sr. Glauco Joaquim Rosa de Figueiredo e ao sr. Flávio Westin, exclusivamente em relação à dívida de responsabilidade solidária com as recorrentes;
9.3. em decorrência do subitem anterior, excluir a multa aplicada ao sr. Flávio Westin e reduzir proporcionalmente a multa aplicada à Santa Casa de Misericórdia de São Sebastião do Paraíso para o valor de R$ 30.000,00 (trinta mil reais) ;
9.4. dar a seguinte redação aos subitens 9.2, 9.3 e 9.4 do Acórdão 7572/2021-TCU-Primeira Câmara:
"9.2. julgar irregulares as contas da Santa Casa de Misericórdia de São Sebastião do Paraíso/MG, do Sr. Glauco Joaquim Rosa de Figueiredo, falecido, ex-Diretor Geral da referida entidade hospitalar, e das sociedades empresárias Sismatec Indústria e Comércio de Equipamentos Hospitalares Ltda. (78.380.987/0001-04) , Medic Barbacena Eireli (19.398.577/0001-21) , Dixtal Biomédica Indústria e Comércio Ltda. (63.736.714/0001-82) e MedMinas Comércio de Artigos de Laboratórios Hospitalares Ltda. (06.941.484/0001-50) , com fundamento nos arts. 1º, inciso I, 16, inciso III, alíneas "b" e "c", da Lei 8.443/92, c/c os arts. 1º, inciso I, 209, incisos II e III, do RITCU;
9.3. condenar solidariamente os responsáveis mencionados no subitem anterior e o espólio ou os herdeiros legais, caso tenha havido a partilha de bens, até o limite do patrimônio transferido, do Sr. Glauco Joaquim Rosa de Figueiredo, nos termos dos art. 19 e 23, inciso III, da Lei 8.443/1992, c/c o art. 214, inciso III, do RITCU, ao pagamento das quantias constantes das tabelas a seguir especificadas, com a fixação do prazo de quinze dias, a contar da notificação, para comprovarem, perante o Tribunal (art. 214, inciso III, alínea "a", do Regimento Interno) , o recolhimento das dívidas aos cofres do Fundo Nacional de Saúde, atualizada monetariamente e acrescida dos juros de mora, calculados a partir da data discriminada, até a data do recolhimento, na forma prevista na legislação em vigor:
Responsáveis: Santa Casa de Misericórdia de São Sebastião do Paraíso, Glauco Joaquim Rosa de Figueiredo e Sismatec Indústria e Comércio de Equipamentos Hospitalares Ltda.:
	Data
	Valor (R$) 

	21/9/2010
	20.400,00

Responsáveis: Santa Casa de Misericórdia de São Sebastião do Paraíso, Glauco Joaquim Rosa de Figueiredo e Dixtal Biomédica Indústria e Comércio Ltda.:
	Data
	Valor (R$) 

	3/8/2010
	154.000,00

	3/8/2010
	108.121,00

Responsáveis: Santa Casa de Misericórdia de São Sebastião do Paraíso, Glauco Joaquim Rosa de Figueiredo e MedMinas Comércio de Artigos de Laboratórios e Hospitalares Ltda.:
	Data
	Valor (R$) 

	25/6/2010
	52.500,00

Responsáveis: Santa Casa de Misericórdia de São Sebastião do Paraíso, Glauco Joaquim Rosa de Figueiredo e Medic Barbacena Eireli:
	Data
	Valor (R$) 

	30/7/2010
	26.930,00

9.4. aplicar, individualmente, à entidade Santa Casa de Misericórdia de São Sebastião do Paraíso e às sociedades empresárias Sismatec Indústria e Comércio de Equipamentos Hospitalares Ltda., Dixtal Biomédica Indústria e Comércio Ltda., MedMinas Comércio de Artigos de Laboratórios e Hospitalares Ltda. e Medic Barbacena Eireli a multa prevista no art. 57 da Lei 8.443/92, c/c o art. 267 do Regimento Interno, nos valores respectivos de R$ 30.000,00, R$ 4.000,00, R$ 26.000,00, R$ 5.000,00 e R$ 4.000,00, com a fixação do prazo de quinze dias, a contar das notificações, para comprovarem, perante o Tribunal (art. 214, inciso III, alínea "a", do Regimento Interno) , o recolhimento da dívida aos cofres do Tesouro Nacional, atualizada monetariamente desde a data deste acórdão até a do efetivo recolhimento, se for paga após o vencimento, na forma da legislação em vigor;"
9.5. dar ciência desta deliberação aos recorrentes e aos responsáveis.

Recurso de reconsideração interposto por Minas Medical Ltda. e Toshiba Medical do Brasil Ltda. contra decisão que julgou suas contas irregulares, condenou-as em débito e aplicou-lhes multas individuais.

Primeira Câmara

Fundo Nacional de Saúde - MS.

3. Interessados/Responsáveis/Recorrentes:
3.1. Responsáveis: Dixtal Biomédica Indústria e Comércio Ltda. (63.736.714/0001-82); Flávio Westin (XXX.377.266-XX); Glauco Joaquim Rosa de Figueiredo (XXX.148.026-XX); Medic Barbacena Eireli (19.398.577/0001-21); Medminas Comércio de Artigos de Laboratórios e Hospitalares Ltda. (06.941.484/0001-50); Minas Medical Ltda. (65.333.577/0001-60); Santa Casa de Misericórdia de São Sebastiao do Paraíso (24.899.395/0001-74); Sismatec Indústria e Comércio de Equipamentos Hospitalares Ltda. (78.380.987/0001-04); Toshiba Medical do Brasil Ltda. (46.563.938/0013-54).
3.2. Recorrentes: Minas Medical Ltda. (65.333.577/0001-60); Toshiba Medical do Brasil Ltda. (46.563.938/0013-54).

13.1. Ministros presentes: Walton Alencar Rodrigues (Presidente), Benjamin Zymler (Relator), Jorge Oliveira e Jhonatan de Jesus.
13.2. Ministro-Substituto presente: Weder de Oliveira.

NATALIA CARVALHO FIGUEIREDO

BENJAMIN ZYMLER

Ministro Vital do Rêgo.

Adoto como relatório a instrução elaborada por auditor da Unidade de Auditoria Especializada em Recursos (AudRecursos) , que contou com a anuência dos dirigentes da mencionada unidade técnica (peças 297 a 299) :
"Trata-se de recursos de reconsideração interpostos por Canon Medical Systems do Brasil Ltda. (peças 205-214) , antiga Toshiba Medical do Brasil Ltda., e Minas Medical Ltda. (peças 219-220) contra o Acórdão 7572/2021-TCU-Primeira Câmara, rel. Min. Vital do Rêgo (peça 188) . A deliberação recorrida apresenta o seguinte teor:
ACORDAM os Ministros do Tribunal de Contas da União, reunidos em sessão de Primeira Câmara, ante as razões expostas pelo Relator, em:
9.1. excluir da presente relação processual as empresas Hospimetal Indústria Metalúrgica de Equipamentos Hospitalares (54.178.983/0001-80) e D'Aquino Indústria e Comércio de Móveis Hospitalares Ltda. (08.839.778/0001-09) ;
9.2. julgar irregulares as contas da Santa Casa de Misericórdia de São Sebastião do Paraíso/MG, dos Srs. Flávio Westin e Glauco Joaquim Rosa de Figueiredo, falecido, ex-Diretores Gerais da referida entidade hospitalar, e das sociedades empresárias Canon Medical Systems do Brasil Ltda. (46.563.938/0001-10) , antiga Toshiba Medical do Brasil Ltda. (46.563.938/0013-54) , Sismatec Indústria e Comércio de Equipamentos Hospitalares Ltda. (78.380.987/0001-04) , Minas Medical Ltda. (65.333.577/0001-60) , Medic Barbacena Eireli (19.398.577/0001-21) , Dixtal Biomédica Indústria e Comércio Ltda. (63.736.714/0001-82) e MedMinas Comércio de Artigos de Laboratórios Hospitalares Ltda. (06.941.484/0001-50) , com fundamento nos arts. 1º, inciso I, 16, inciso III, alíneas "b" e "c", da Lei 8.443/92, c/c os arts. 1º, inciso I, 209, incisos II e III, do RITCU;
9.3. condenar solidariamente os responsáveis mencionados no subitem anterior e o espólio ou os herdeiros legais, caso tenha havido a partilha de bens, até o limite do patrimônio transferido, do Sr. Glauco Joaquim Rosa de Figueiredo, nos termos dos art. 19 e 23, inciso III, da Lei 8.443/1992, c/c o art. 214, inciso III, do RITCU, ao pagamento das quantias constantes das tabelas a seguir especificadas, com a fixação do prazo de quinze dias, a contar da notificação, para comprovarem, perante o Tribunal (art. 214, inciso III, alínea "a", do Regimento Interno) , o recolhimento das dívidas aos cofres do Fundo Nacional de Saúde, atualizada monetariamente e acrescida dos juros de mora, calculados a partir da data discriminada, até a data do recolhimento, na forma prevista na legislação em vigor:
Responsáveis: Santa Casa de Misericórdia de São Sebastião do Paraíso, Glauco Joaquim Rosa de Figueiredo e Canon Medical Systems do Brasil Ltda.:
	Data
	Valor (R$) 

	18/2/2010
	450.000,00 (D) 

	18/2/2010
	61.000,00 (C) 

Responsáveis: Santa Casa de Misericórdia de São Sebastião do Paraíso, Glauco Joaquim Rosa de Figueiredo e Sismatec Indústria e Comércio de Equipamentos Hospitalares Ltda.:
	Data
	Valor (R$) 

	21/9/2010
	20.400,00

Responsáveis: Santa Casa de Misericórdia de São Sebastião do Paraíso, Glauco Joaquim Rosa de Figueiredo e Dixtal Biomédica Indústria e Comércio Ltda.:
	Data
	Valor (R$) 

	3/8/2010
	154.000,00

	3/8/2010
	108.121,00

Responsáveis: Santa Casa de Misericórdia de São Sebastião do Paraíso, Glauco Joaquim Rosa de Figueiredo e MedMinas Comércio de Artigos de Laboratórios e Hospitalares Ltda.:
	Data
	Valor (R$) 

	25/6/2010
	52.500,00

Responsáveis: Santa Casa de Misericórdia de São Sebastião do Paraíso, Flávio Westin e Minas Medical Ltda.:
	Data
	Valor (R$) 

	30/9/2011
	90.000,00

Responsáveis: Santa Casa de Misericórdia de São Sebastião do Paraíso, Glauco Joaquim Rosa de Figueiredo e Medic Barbacena Eireli:
	Data
	Valor (R$) 

	30/7/2010
	26.930,00

9.4. aplicar, individualmente, ao Sr. Flávio Westin, à entidade Santa Casa de Misericórdia de São Sebastião do Paraíso e às sociedades empresárias Canon Medical Systems do Brasil Ltda., Sismatec Indústria e Comércio de Equipamentos Hospitalares Ltda., Minas Medical Ltda., Dixtal Biomédica Indústria e Comércio Ltda., MedMinas Comércio de Artigos de Laboratórios e Hospitalares Ltda. e Medic Barbacena Eireli a multa prevista no art. 57 da Lei 8.443/92, c/c o art. 267 do Regimento Interno, nos valores respectivos de R$ 9.000,00, R$ 80.000,00, R$ 35.000,00, R$ 4.000,00, R$ 9.000,00, R$ 26.000,00, R$ 5.000,00 e R$ 4.000,00, com a fixação do prazo de quinze dias, a contar das notificações, para comprovarem, perante o Tribunal (art. 214, inciso III, alínea "a", do Regimento Interno) , o recolhimento da dívida aos cofres do Tesouro Nacional, atualizada monetariamente desde a data deste acórdão até a do efetivo recolhimento, se for paga após o vencimento, na forma da legislação em vigor;
9.5. autorizar, desde logo, nos termos do art. 28, inciso II, da Lei 8.443/1992, a cobrança judicial da dívida, caso não atendidas às notificações;
9.6. autorizar, desde logo, o pagamento das dívidas mencionadas, caso solicitado, em até 36 parcelas mensais e consecutivas, nos termos do art. 26 da Lei 8.443, de 1992, c/c o art. 217 do RITCU, fixando aos devedores o prazo de quinze dias, a contar do recebimento das notificações, para comprovarem perante o Tribunal o recolhimento da primeira parcela e de trinta dias, a contar da parcela anterior, para comprovarem o recolhimento das demais parcelas, devendo incidir sobre cada valor mensal, os encargos legais devidos, na forma prevista na legislação em vigor;
9.7. remeter cópia desta decisão ao Procurador-Chefe da Procuradoria da República no Estado de Minas Gerais, nos termos do art. 209, § 7º, do RITCU, para a adoção das medidas que entender cabíveis;
9.8. encaminhar cópia desta decisão ao Fundo Nacional de Saúde e aos responsáveis.
HISTÓRICO
2.	Cuidam os autos de tomada de contas especial instaurada pelo Fundo Nacional de Saúde - FNS/MS em desfavor de Glauco Joaquim Rosa de Figueiredo e de Flávio Westin, diretores-gerais da Santa Casa de Misericórdia de São Sebastião do Paraíso/MG, nos períodos de, respectivamente, 26/3/2003 a 3/6/2011 e 3/7/2011 a 15/12/2016, em razão de irregularidades na aplicação de parte dos recursos repassados por meio do Convênio 2811/2007 (Siafi 616429) , celebrado entre a União Federal, representada pelo Ministério da Saúde, e aquela entidade, em 31/12/2007, com vigência até 25/6/2012, após prorrogações (peça 81, p. 3) .
3.	O convênio tinha por objeto a aquisição de equipamentos e material permanente para unidade de atenção especializada em saúde. Para essa finalidade, foram previstos R$ 4.900.720,00, sem exigência de contrapartida.
4.	De acordo com informações colhidas por meio de auditoria da CGU/MG, realizada no período de 24 a 28/11/2014, abrangendo o período de 2008 a 2010, verificou-se dano ao erário de R$ 932.712,88, devido às seguintes irregularidades (Relatório de Fiscalização da Controladoria Geral da União - CGU, Ordem de Serviço 201412467, peça 81) :
a)	divergências das aquisições em relação ao plano de trabalho do convênio;
b)	direcionamento na licitação e superfaturamento de R$ 450.000,00 na aquisição de tomógrafo com os recursos do convênio;
c)	aquisições de equipamentos com superfaturamento de R$ 471.951,00, considerando a não adjudicação dos itens às empresas com menor preço ofertado;
d)	aquisições de equipamentos com superfaturamento de R$ 10.761,88.
5.	O detalhamento dos débitos apurados encontra-se na tabela a seguir:
	Item Adquirido
	Fornecedor
	Débito (R$) 

	Tomógrafo Computadorizado Helicoidal
	Toshiba Medical do Brasil. 
	450.000,00

	Aparelho de Videolaparoscopia 
	MedMinas Comércio de Artigos de Laboratórios e Hospitalares Ltda.
	52.500,00

	Ventiladores Pulmonares 
	Dixtal Biomédica Indústria e Comércio Ltda.
	154.000,00

	Cardioscópio
	Dixtal Biomédica Indústria e Comércio Ltda.
	108.121,00

	Bombas Intra-aórticas
	Minas Medical Ltda.
	110.000,00

	Cama Fawler
	Hospimetal Indústria Metalúrgica de Equipamentos Hospitalares.
	8.340,00

	Foco Cirúrgico
	Sismatec Indústria e Comércio de Equipamentos Hospitalares Ltda.
	20.400,00

	Microscópio Cirúrgico 
	Medic Barbacena Eireli.
	26.930,00

	Escada e Mesa Instrumental
	D'Aquino Indústria e Comércio de Móveis Hospitalares Ltda.
	2.421,88

		Total
	932.712,88

6.	À vista dessas irregularidades, o Fundo Nacional de Saúde - FNS autorizou, em 17/1/2018, a instauração de processo de tomada de contas especial (peça 86, p. 2) .
7.	Já no âmbito deste Tribunal, foi promovida a citação dos gestores da Santa Casa e das empresas indicadas no quadro acima, à exceção da D'Aquino Indústria e Comércio de Móveis Hospitalares Ltda., cuja responsabilidade foi relevada tendo em vista a insignificância do valor do suposto débito que lhe foi atribuído.
8.	Após a análise das defesas apresentadas, foram acatadas apenas as alegações da Hospimetal Indústria Metalúrgica de Equipamentos Hospitalares, tendo sido todos os demais responsáveis condenados ao ressarcimento dos danos causados ao erário e ao pagamento de multas, por força do acórdão transcrito acima.
9.	Inconformadas, as empresas Canon Medical Systems do Brasil Ltda., antiga Toshiba Medical do Brasil Ltda., e Minas Medical Ltda. interpõem recursos de reconsideração, que são objeto do presente exame.
EXAME DE ADMISSIBILIDADE
10.	Reiteram-se os exames preliminares de admissibilidade (peças 215-216 e 280-281) , acolhidos por despachos do relator, Exmo. Ministro Benjamin Zymler, que conheceu dos recursos, suspendendo os efeitos dos itens 9.2, 9.3, 9.4 e 9.5 do acórdão recorrido, em relação a todos os devedores solidários (peças 262 e 294) .
EXAME técnico
11.	Delimitação
11.1.	A presente instrução tem por objeto apreciar:
a)	em preliminar, a prescrição das pretensões punitiva e de ressarcimento;
b)	no mérito:
b.1)	o direcionamento da contratação no processo licitatório;
b.2)	o superfaturamento na aquisição dos equipamentos licitados;
b.3)	o requerimento de produção de prova pericial;
b.4)	a adequação do valor da multa imposta à recorrente.
PRELIMINAR
12.	A prescrição das pretensões punitiva e de ressarcimento.
12.1.	Análise:
12.2.	Procede-se à análise desse tema, apesar de não ter sido levantado pelas recorrentes, em observância a determinação desta secretaria e por se tratar de matéria de ordem pública.
12.3.	No exame da prescrição, a Serur tem adotado os entendimentos detalhados na peça 295, que contém estudo e pronunciamentos anteriores da secretaria sobre o tema. Nessas manifestações estão desenvolvidas as seguintes premissas, que serão utilizadas no presente exame:
	a)  ao julgar o RE 636886, o STF conferiu nova interpretação ao art. 37, § 5º, da Constituição Federal, fixando a tese de que "é prescritível a pretensão de ressarcimento ao erário fundada em decisão de Tribunal de Contas";
	b)  as pretensões punitiva e de ressarcimento devem observar o mesmo regime na atividade de controle externo, dado o objetivo comum da prescrição, de fixar prazo para o Tribunal de Contas agir, para caracterizar o ilícito, identificar seu autor, dimensionar as consequências da conduta e impor as consequências legais, independentemente de tais consequências terem natureza punitiva ou ressarcitória;
	c)  até que sobrevenha norma específica, entende-se que a prescrição das pretensões punitiva e de ressarcimento, no processo de controle externo, deve observar o regime da Lei 9.873/1999, na linha dos recentes pronunciamentos do STF a respeito. Assim, sem prejuízo de se realizar o exame da prescrição também segundo o prazo decenal previsto no Código Civil, o critério adotado, na formulação da proposta de encaminhamento, será o da Lei 9.873/1999.
	Análise da prescrição segundo os critérios do Código Civil
12.4.	No que se refere à pretensão punitiva, o TCU tem tradicionalmente aplicado os critérios definidos no Acórdão 1441/2016-TCU-Plenário, que, em incidente de uniformização de jurisprudência, orientou-se pela aplicação do Código Civil. Por esse acórdão, em linhas gerais, a prescrição subordina-se ao prazo geral de dez anos (CC, art. 205) , contado, no caso de relação jurídica convenial, a partir da data da entrega da prestação de contas ou do dia seguinte ao término do prazo final para a entrega (o que ocorrer primeiro) e interrompido pelo ato que ordenar a citação, a audiência ou a oitiva da parte.
12.5.	No caso em exame, não ocorre a prescrição segundo esses critérios, uma vez que as citações dos responsáveis foram ordenadas em 21/3/2019 (pronunciamento do Secretário de Controle Externo de Tomada de Contas Especial, à peça 93) , menos de dez anos depois do dia da apresentação tempestiva da prestação de contas final dos recursos repassados, em 16/3/2012 (peça 38, p. 19) .
12.6.	Assim, conclui-se que não haverá incidência da prescrição punitiva, de acordo com os parâmetros do Código Civil, conforme explicitados no Acórdão 1441/2016-TCU-Plenário.
	Análise da prescrição pelo regime da Lei 9.873/1999
12.7.	Para aplicação das premissas fixadas na Lei 9.873/1999 ao caso em exame, é preciso considerar os seguintes parâmetros:
	Termo inicial:
12.8.	Em seu art. 1º, a Lei 9.873/1999 determina que o prazo prescricional se inicia a partir "da data da prática do ato ou, no caso de infração permanente ou continuada, do dia em que tiver cessado".
12.9.	A determinação do termo inicial do referido prazo extintivo sofre influência do que foi decidido pelo STF no julgamento da Ação Direta de Inconstitucionalidade 5509 (rel. Min. Edson Fachin) , proferido na sessão de 11/11/2021, posteriormente à decisão proferida no RE 636886. Os critérios definidos nessa deliberação foram sintetizados no pronunciamento proferido pelo titular desta unidade nos autos do TC Processo 013.393/2017-0:
12.	Nesse sentido, o voto do Ministro Edson Fachin trouxe uma regra geral e algumas hipóteses de aplicação casuística. Como regra geral, ficou estabelecido que "o termo inicial da contagem do prazo deve ser o da entrada do processo de fiscalização no âmbito do Tribunal de Contas, ou dos órgãos que, por lei, são encarregados pelo controle interno".
13.	Essa regra geral teve sua aplicação explicitada para algumas situações particulares, a saber:
	a) no caso de omissão de prestação de contas: "o dano a ser apurado pela ausência de prestação de contas tem o lapso prescricional iniciado na data em que as contas deveriam ter sido entregues";
	b) na hipótese de irregularidades detectadas no exame da prestação de contas: "o procedimento prévio à instauração da tomada de contas ... deve ser encerrado o quanto antes, sendo que as irregularidades que tenham porventura sido nele identificadas somente terão iniciada a fluência do prazo prescricional após a competente comunicação para o órgão de controle interno ou para o Tribunal de Contas";
	c) em irregularidades constatadas em fiscalizações, denúncias e representações: "Finalmente, deve-se contar o prazo prescricional a partir da data do conhecimento da irregularidade nos casos em que, por iniciativa própria, o Tribunal realiza auditorias ou inspeções, assim como nos casos em que a ele são diretamente levadas as informações necessárias para a instauração de tomada de contas especial".
12.10.	Com as devidas vênias, entende-se que a primeira regra não é geral, mas se refere ao caso de irregularidades verificadas em fiscalizações realizadas pelo próprio órgão jurisdicionado.
12.11.	No caso em questão, de qualquer forma, trata-se de irregularidades detectadas no exame da prestação de contas, em que o termo inicial do prazo prescricional começa a fluir a partir da "competente comunicação para o órgão de controle interno", que se evidenciou pela expedição do Relatório de Fiscalização da Controladoria Geral da União - CGU, Ordem de Serviço 201412467 (peças 81 e 143) . Como as cópias anexadas aos autos não contêm data de emissão, utiliza-se, em seu lugar, a data de início dos trabalhos de auditoria nelas registrada, em 24/11/2014, o que é mais favorável aos responsáveis.
	Prazo:
12.12.	A Lei 9.873/1999 apresenta um prazo geral, de cinco anos (art. 1º) , e um prazo especial, previsto no art. 1º, § 2º, a saber: "quando o fato objeto da ação punitiva da Administração também constituir crime, a prescrição reger-se-á pelo prazo previsto na lei penal".
	Prescrição intercorrente:
12.13.	Nos termos do art. 1º, § 1º, da Lei 9.873/1999, opera-se a prescrição intercorrente se o processo ficar paralisado por mais de três anos, aguardando "julgamento ou despacho".
12.14.	Note-se que há correlação entre essa hipótese e as causas de interrupção da prescrição do art. 2º. Com efeito, uma vez interrompida a prescrição por alguma das hipóteses do art. 2º, o processo não pode ficar inativo, sem qualquer inovação processual relevante, por mais de três anos.
12.15.	A finalidade da prescrição intercorrente, com seu prazo próprio, é a de assegurar a eficiência e celeridade nas apurações administrativas. Seria contrária a essa finalidade a paralisação injustificada do processo por período maior que o triênio estabelecido para a hipótese.
	Interrupções:
12.16.	No regime da Lei 9.873/1999, verificam-se causas interruptivas da prescrição, listadas a seguir:
	1) Interrupção por ato inequívoco de apuração do fato ou por ato que promove o andamento do processo: trata-se da interrupção da prescrição "por qualquer ato inequívoco, que importe apuração do fato" (Lei 9.873/1999, art. 2º, II) , ou por atos que evitam a paralisação do processo, prevenindo a prescrição intercorrente, como despacho e julgamento (Lei 9.873/1999, art. 1º, § 1º) . No caso, por esse fundamento, a prescrição foi interrompida, entre outros:
1.1)	pela instauração de tomada de contas especial pelo Fundo Nacional de Saúde, em 17/1/2018 (peça 86, p. 2) ;
1.2)	pela autuação da presente TCE neste tribunal, em 23/10/2018 (cf. sistema e-TCU) ;
	2)	Interrupção pela decisão condenatória recorrível (Lei 9.873/1999, art. 2º, inciso III) : por esse fundamento, houve a interrupção em 4/5/2021, data da sessão em que foi proferido o acórdão condenatório (peça 188) .
12.17.	Verifica-se, portanto, que, em relação ao termo inicial de prescrição, em 24/11/2014, o prazo de cinco anos foi interrompido pela instauração de tomada de contas especial pelo concedente, em 17/1/2018, e pela autuação da presente TCE por este Tribunal, em 23/10/2018.
12.18.	O acórdão condenatório foi proferido cerca de dois anos e meio depois, em 4/5/2021.
12.19.	Evidencia-se, portanto, que o presente feito não ficou paralisado por mais de três anos, pendente de julgamento ou despacho, seja em sua fase interna ou externa.
12.20.	Assim, demonstra-se que não haverá incidência da prescrição punitiva, seja a geral, seja a intercorrente, caso se adote como referência a Lei 9.873/1999, o que impõe como consequência, partindo-se da premissa de que a pretensão de ressarcimento segue as mesmas balizas, a conclusão de que também será viável a condenação ao ressarcimento dos prejuízos apurados nos autos.
	Conclusão sobre a prescrição
12.21.	No presente processo, por conseguinte, não haverá a ocorrência da prescrição, no caso de qualquer dos responsáveis, quer se adote o Código Civil ou a Lei 9.873/1999 como fundamento para análise.
MÉRITO
13.	O direcionamento da contratação no processo licitatório.
13.1.	Alegações da Canon Medical Systems do Brasil (peça 205, p. 5-8) :
13.2.	Não houve conluio da recorrente com a Santa Casa para direcionamento do certame licitatório. O acórdão recorrido não aponta qualquer especificação irrelevante ou desnecessária do produto.
13.3.	As especificações do edital poderiam ser atendidas por outras empresas. Tanto que duas apresentaram explanações técnicas em audiência realizada antes da abertura da sessão de julgamento, conforme registrado em ata (peça 139) , totalmente ignorada pelo acórdão recorrido.
13.4.	Essas empresas possuíam, à época, equipamentos que atendiam integralmente às especificações técnicas, conforme quadro comparativo, manuais e catálogos em anexo (docs. 2-6 [peças 206-210]) .
13.5.	As descabidas impugnações às especificações do objeto licitado só ocorreram depois da realização da referida audiência.
13.6.	Requer-se produção de prova pericial técnica para comprovar a "existência de eventuais prejuízos na qualidade dos exames realizados pelo tomógrafo em caso de não observância dos critérios técnicos mencionados no edital" e que havia "outros fabricantes de tomógrafo cujos produtos poderiam atender às especificações".
13.7.	De acordo com a jurisprudência desse Tribunal de Contas, ainda que somente duas empresas cumpram a especificação do edital, tal fato não caracteriza direcionamento da licitação (Acórdão 145/2002-TCU-Plenário, rel. Adylson Motta) .
13.8.	Análise:
13.9.	As irregularidades investigadas nos autos foram identificadas em fiscalização promovida pela CGU, no período de 24 a 28/11/2014, conforme a Ordem de Serviço 201412467 (peça 81) . Verificou-se, então, que as aquisições dos equipamentos e materiais permanentes com recursos do Convênio 2811/2007 se deram por meio de sete pregões presenciais promovidos pela Santa Casa de Misericórdia de São Sebastião do Paraíso. Dentre estes, destaca-se, para a apreciação deste tópico, o Pregão 2811-03/2009, com sessão realizada em 13/11/2009, para aquisição de tomógrafo computadorizado helicoidal.
13.10.	Conforme narrado no relatório da mencionada fiscalização (peça 81, p. 6) , em 11/11/2009, dois dias antes da sessão, um cidadão, depois identificado como representante da empresa Sul Imagem - Produtos para Diagnósticos Ltda., apresentou impugnação ao edital do Pregão 2811-03/2009, alegando que as especificações técnicas do equipamento eram restritivas à competição e direcionavam o certame para determinada marca. Em particular, solicitou a alteração dos seguintes parâmetros:
	a)	tempo mínimo de reconstrução do imagens axiais em matriz 512x512: de 20 imagens/segundo para 15 imagens/segundo;
	b)	resolução de alto contraste mínima: de 18 lp/cm para 15 lp/cm;
	c)	memória RAM para workstation mínima: de 8 GB para 4 GB.
13.11.	No caso desse terceiro parâmetro, observou, inclusive, que nenhum outro concorrente no mercado possuía equipamento com a especificação requerida no edital.
13.12.	A impugnação foi rejeitada pela pregoeira, sem análise de mérito, por suposta intempestividade, com base no art. 41, § 1º, da Lei 8.666/1993. Porém, como destacado pela CGU, esse entendimento não procede, pois o art. 12 do Decreto 3.555/2000, que regulamenta o pregão, estabelece que a impugnação ao edital pode ser protocolizada por qualquer cidadão em até dois dias úteis da data fixada para a abertura das propostas.
13.13.	A CGU aponta, ainda (peça 81, p. 6-7) , que, em 10/11/2009, a empresa VMI - Indústria e Comércio Ltda. também tinha apresentado impugnação ao edital, na mesma linha da apresentada pela Sul Imagem, solicitando a alteração dos seguintes parâmetros:
	a)	tempo de corte total (360°) máximo: de 0,35 segundos, permitindo, no mínimo, 180 cortes/segundo, para 0,40 segundos, permitindo 160 cortes/segundo;
	b)	faixa de corrente de tubo: de 20 a 600 mA para 20 a 500 mA
	c)	potência mínima do gerador do RX: de 72 kW para 60 kW;
	d)	altura mínima do solo, quando completamente abaixado: de 500 mm para 578 mm;
	e)	capacidade mínima do sistema de HD padrão SATA RAID: de 500 GB para 435 GB.
13.14.	Essa impugnação também foi rejeitada pela pregoeira, agora sob o argumento de que as especificações questionadas faziam parte do plano de trabalho do convênio aprovado pelo Ministério da Saúde, de modo que não poderiam ser alteradas pela Santa Casa. Contudo, como observa a CGU, tal assertiva não procede, pois, o plano de trabalho previa tempo de corte de 0,50 segundos, potência de 60 kW para o gerador de RX, faixa de corrente de 90 a 135 mA e capacidade de 200 Gb para o HD, sem fazer menção à altura. Tudo, portanto, de acordo com o solicitado pela impugnante.
13.15.	Por fim, participaram do certame apenas a Sul Imagem e a Toshiba Medical (atual Canon Medical, ora recorrente) . A primeira foi desclassificada por não atender as especificações técnicas do edital cuja alteração tinha sido objeto de sua impugnação irregularmente indeferida. Desse modo, sagrou-se vencedora a segunda, o que, segundo a CGU, evidenciou o direcionamento do certame para a sua marca de tomógrafo.
13.16.	A recorrente apresenta, nesta oportunidade, quadro comparativo, manuais e catálogos (peças 206-210) , no intuito de demonstrar que as empresas Siemens Ltda., GE Healthcare do Brasil Ltda. e Philips Medical Systems Ltda. possuíam, à época, equipamentos que atendiam integralmente às especificações técnicas exigidas no edital do Pregão 2811-03/2009 pela Santa Casa.
13.17.	O edital previa uma extensa lista de especificações técnicas para o equipamento de tomografia (peça 138, p. 31 e 33) . Avaliando-se, todavia, apenas alguns dos critérios questionados nas impugnações, à luz da própria documentação trazida pela recorrente, pode-se formar convicção sobre a afirmativa da recorrente. Recorde-se que o cumprimento desses requisitos foi rigorosamente exigido pela pregoeira.
13.18.	Antes disso, cabe notar que há evidências de que os equipamentos com documentação anexada aos autos pela recorrente já haviam sido lançados à época da licitação da Santa Casa ora em questão. Seguem as datas de lançamento, ou de notícias sobre isso, obtidas na internet:
	-	Siemens SOMATOM Sensation 40: 22/12/2004 (https://bit.ly/3PUP0Bc) ;
	-	Siemens SOMATOM Sensation 64: 10/5/2004 (https://bit.ly/3J6h6Hu) ;
	-	Siemens SOMATOM Definition: 24/11/2008 (https://bit.ly/3OwnPfg) ;
	-	GE Lightspeed VCT XT: 26/11/2006 (https://bit.ly/3PAp7qG;
	https://invent.ge/3J6mlXG) .
13.19.	No caso do Philips Brilliance CT 64-channel, o prospecto anexado aos autos é datado de 2010 (peça 207, p. 16) .
13.20.	Passa-se, então, à análise de algumas das especificações técnicas questionadas nas impugnações. As informações da Siemens referem-se ao equipamento mais moderno, o SOMATOM Definition.
13.21.	1)	Gantry - Tempo de corte total (360º) (máximo) :[footnoteRef:2] [2:  O tempo em half, referido na tabela da recorrente (peça 206) , é o requerido para uma rotação de 240o (cf. peça 207, p. 7) , que não corresponde à exigida no edital.] 
13.22.	Edital: 0,35 segundos (peça 138, p. 31) ;
13.23.	Philips: 0,40 segundos (peça 207, p. 7) ;
13.24.	Siemens: 0,33 segundos (peça 209, p. 70) ;
13.25.	GE: 0,35 segundos (peça 210, p. 10) .
13.26.	Atendimento: Siemens e GE.
13.27.	2)	Gantry - Faixa de corrente de tubo:
13.28.	Edital: 20 a 600 mA (peça 138, p. 31) ;
13.29.	Philips: 20 a 500 mA (peça 207, p. 9) ;
13.30.	Siemens: 28 a 665 mA (peça 209, p. 73) ;
13.31.	GE: 10 a 800 mA (peça 210, p. 9) .
13.32.	Atendimento: nenhum.
13.33.	3)	Gantry - Gerador de RX (mínimo) :
13.34.	Edital: 72 kW (peça 138, p. 31) ;
13.35.	Philips: 60 kW (peça 207, p. 9) ;
13.36.	Siemens: 160 kW (peça 209, p. 73) ;
13.37.	GE: 100 kW (peça 210, p. 9) .
13.38.	Atendimento: Siemens e GE.
13.39.	4) Sistema de Comando ou de Consoles - Resolução de alto contraste (mínima) :
13.40.	Edital: 18 lp/cm (peça 138, p. 31) ;
13.41.	Philips: 15 lp/cm (peça 207, p. 9) ;
13.42.	Siemens: 30 lp/cm (peça 209, p. 72) ;
13.43.	GE: 15,4 lp/cm (peça 210, p. 11) .
13.44.	Atendimento: Siemens.
13.45.	5) Workstation adicional - Memória RAM (mínima) :
13.46.	Edital: 8 GB (peça 138, p. 33) ;
13.47.	Philips: 4,7 GB (peça 207, p. 13) ;
13.48.	Siemens: 2 ou 6 GB (peça 209, p. 74 e 76) ;
13.49.	GE: 4 GB (peça 210, p. 11) .
13.50.	Atendimento: nenhum.
13.51.	6) Workstation adicional - HD padrão SATA RAID (capacidade mínima) :
13.52.	Edital: 500 GB (peça 138, p. 33) ;
13.53.	Philips: 292 GB (peça 207, p. 13) ;
13.54.	Siemens: 146 GB (peça 209, p. 74 e 76) ;
13.55.	GE: 219 GB (peça 210, p. 11) .
13.56.	Atendimento: nenhum.
13.57.	7) Mesa do paciente - Altura do solo quando completamente abaixada (mínima) :
13.58.	Edital: 500 mm (peça 138, p. 33) ;
13.59.	Philips: 578 mm (peça 207, p. 7) ;
13.60.	Siemens: 480 mm (peça 209, p. 73) ;
13.61.	GE: 562 mm (peça 210, p. 148) .
13.62.	Atendimento: Philips e GE.
13.63.	Verifica-se, então, sem maiores dificuldades, que, mesmo analisando apenas as especificações que foram questionadas nas impugnações, nenhuma das marcas cuja documentação foi anexada aos autos pela recorrente atende às especificações do edital, confirmando-se, inclusive, a afirmação da impugnante Sul Imagem de que nenhum outro concorrente no mercado possuía equipamento com a memória RAM mínima para workstation requerida.
13.64.	Pelos próprios elementos trazidos pela recorrente aos autos, portanto, verifica-se que não há suporte para a sua alegação de que havia outras empresas cujos equipamentos atendiam integralmente às especificações do edital.
13.65.	Diante disso, pouco importa que a Siemens e a GE tenham participado da sessão de explanação técnica dos equipamentos para o corpo clínico e a diretoria da Santa Casa realizada em 29/10/2009, cerca de duas semanas antes da realização do Pregão 2811-03/2009, em 13/11/2009, conforme consta da peça 139. A desconformidade de seus equipamentos, mesmo os mais sofisticados da época, com as especificações do edital possivelmente explica por que deixaram de apresentar proposta no certame, que contou com a participação apenas da recorrente e da Sul Imagem (peça 81, p. 7) . A ata da sessão de explanação técnica não fornece qualquer informação sobre o que exatamente foi apresentado pelas empresas e tampouco sobre se houve algum questionamento da equipe do hospital.
13.66.	Mantêm-se válidas, por conseguinte, as observações do MP/TCU acerca do certame em questão, segundo as quais (peça 183, p. 1 e 3) :
7. Os critérios técnicos, caso essenciais, deveriam ser previamente especificados. No caso em que isso foi feito (licitação de tomógrafo computadorizado) , as especificações técnicas direcionaram a compra para um único modelo disponível no mercado, inviabilizando a competição. As especificações foram mais rigorosas que as exigidas pelo Ministério da Saúde [no plano de trabalho do convênio], restringindo a escolha do produto.
 (...) 
25. Assim é desnecessária a prova de que [as empresas contratadas] atuaram em conluio com os gestores do hospital ou com a empresa M&H Licitações e Assessoria Ltda., já que, ao aceitarem os contratos, contribuíram para a concretização das irregularidades que resultaram num gasto a maior do hospital na compra dos equipamentos. (...) .
13.67.	Diante das evidências de que as especificações do edital direcionaram o certame licitatório da Santa Casa para a aquisição do equipamento da recorrente, não cabe ao Tribunal provar que tais especificações eram irrelevantes ou desnecessárias, mas sim à recorrente demonstrar, como bem observado pelo MP/TCU, quais diagnósticos deixariam de ser feitos nos pacientes de Goiás atendidos por tomógrafo adquirido na mesma época, como visto acima, em relação aos que buscassem atendimento na Santa Casa.
13.68.	Sobre o precedente específico da jurisprudência desta Corte em que se considerou não haver direcionamento de licitação embora apenas dois licitantes cumprissem as especificações do edital, não são necessárias maiores considerações, tendo em vista que, no caso ora examinado, foram cumpridas, e só poderiam sê-lo, por apenas uma licitante, a recorrente.
13.69.	O requerimento de prova pericial formulado pela recorrente será tratado em tópico específico mais adiante.
14.	O superfaturamento na aquisição dos equipamentos licitados.
14.1.	Alegações da Canon Medical Systems do Brasil (peça 205, p. 8-14) :
14.2.	A aquisição de produto equivalente em certame licitatório da Secretaria de Saúde de Goiás por R$ 1.650.000,00 só foi possível por se tratar de três unidades. O valor unitário do equipamento na proposta vencedora era de R$ 2.787.000,00 (peça 147) .
14.3.	Ademais, a licitação realizada em Goiás era para aquisição de um tomógrafo com especificações inferiores às da licitação promovida pela Santa Casa, principalmente quanto à composição, aos acessórios e ao prazo de garantia.
14.4.	Da mesma forma, não se deve fazer comparação com o preço sugerido pelo Sistema de Informação e Gerenciamento de Equipamentos e Materiais - Sigem, do Fundo Nacional de Saúde, para o mesmo equipamento, pois apresenta composição com apenas dois acessórios e sem garantia adicional.
14.5.	Além disso, o preço do produto adquirido pela Santa Casa foi menor que o de um tomógrafo vendido na mesma época pela recorrente ao Imedi Piracicaba, em razão dos acessórios (peça 144) .
14.6.	Ao contrário do que consta do acórdão recorrido, a nota fiscal referente ao fornecimento realizado especifica o valor de cada um dos acessórios.
14.7.	O prazo de garantia exigido no edital foi de 36 meses, 24 meses além da garantia "padrão" fornecida pela recorrente.
14.8.	Somados os valores dos acessórios adicionais (R$ 226.500,00) e da garantia adicional de 24 meses (R$ 235.000,00) , conclui-se que o valor contratado de R$ 2.100.000,00 se encontrava absolutamente dentro da faixa de preços praticada pela recorrente.
14.9.	Requer-se a produção de prova pericial contábil para a decomposição do preço de cada item abarcado na aquisição feita pela Santa Casa.
14.10.	Em 2009, a Secretaria de Saúde do Estado do Ceará adquiriu da Philips Medical Systems Ltda. um tomógrafo pela importância de R$ 2.755.827,50 (peça 145) , que sofreu impacto da garantia de 48 meses (doc. 7 [peça 211]) .
14.11.	Juntam-se aos autos alguns contratos que demonstram a adequação do preço praticado na licitação quanto ao preço adicional para garantia estendida (docs. 8-10 [peças 212-214]) .
14.12.	Análise:
14.13.	No relatório da CGU que serviu de base à presente TCE, argumenta-se que a aquisição do tomógrafo da Toshiba pela Santa Casa, efetivada por R$ 2.100.000,00, foi desvantajosa e antieconômica, pois, praticamente na mesma época, em 11/12/2009, a Secretaria da Saúde de Goiás adquiriu um tomógrafo helicoidal de 64 cortes da marca Siemens por R$ 1.650.000,00, ou seja, 21,42% mais barato (cf. consulta ao sítio www.comprasnet.go.gov.br) .
14.14.	A CGU também destacou que o valor sugerido para a aquisição desse tipo de tomógrafo, em julho de 2015, quase seis anos depois, pelo Sistema de Informação e Gerenciamento de Equipamentos e Materiais - Sigem, do Fundo Nacional de Saúde, era de R$ 1.900.000,00.
14.15.	A recorrente, por sua vez, alega que as especificações do equipamento adquirido em Goiás e do cotado pelo Sigem eram inferiores, o que procura demonstrar com os seguintes quadros (peça 205, p. 10-11) :

14.16.	De fato, não se encontram as especificações técnicas listadas pela recorrente na descrição dos equipamentos de Goiás e do Sigem.[footnoteRef:3] Com base na nota fiscal do equipamento fornecido à Santa Casa (peça 144, p. 1) , a recorrente cota o valor total dos acessórios adicionais em R$ 226.500,00, assim discriminados (peça 205, p. 12) : [3:  Por não se encontrar nos autos, anexou-se a ficha com as especificações do tomógrafo cotado pelo Sigem em 2015, disponível na internet (peça 296) .] 
	-	Registrador automático de imagem a laser: R$ 45.000,00;
	-	Impressora a seco: R$ 4.500,00;
	-	Sistema de injeção - bomba injetora de contraste: R$ 112.000,00;
	-	Estabilizador de tensão: R$ 37.000.00;
	-	Monitor cardíaco: R$ 16.000,00;
	-	Quadro de força: R$ 12.000,00.
14.17.	Os dois primeiros, segundo a recorrente, acompanham o equipamento. Os demais têm seus preços especificados na nota fiscal expedida à Santa Casa.
14.18.	Os valores do registrador a laser e do monitor cardíaco foram excluídos do débito imputado à recorrente, por proposta do MP/TCU, pelos seguintes fundamentos (peça 183, p. 5-6) :
57. (...) No Edital da Santa Casa não consta, dentre os acessórios mínimos, o Registrador Automático de Imagem a Laser, de modo que o acessório foi incluído à revelia das especificações contidas no Edital.
58. O monitor cardíaco solicitado não consta do Edital do Estado de Goiás, provavelmente por ser um equipamento que não necessariamente precise ser adquirido em conjunto com o tomógrafo, pois é um equipamento utilizado de forma rotineira no ambiente hospitalar.
59. Considerando que esses dois equipamentos foram adquiridos por ordem da Santa Casa, os valores referentes aos mesmos devem ser abatidos do dano estimado (R$ 45.000,00 + R$ 16.000,00) .
60. Tal conclusão se dá pelo fato de não constar nos autos informação se monitores multiparâmetros modulares, também adquiridos pela Santa Casa (marca Dixtal) , poderiam ser utilizados em conjunto com o tomógrafo.
 (...) 
70. Nesse sentido, entendo que se deve apenas abater do débito apurado os acessórios solicitados pela Santa Casa que não estavam previstos na aquisição do Estado de Goiás, no valor de R$ 61.000,00.
14.19.	Parece que o órgão ministerial entendeu que se tratava de itens que. embora não tenham constado do edital de Goiás, eram necessários e de aquisição justificável. Não explica por que, todavia, a mesma conclusão não pode ser estendida a outros itens também ausentes do edital de Goiás, como os softwares de análise, a impressora a seco e o estabilizador, ou com diferença na especificação, como o sistema de injeção.
14.20.	À guisa de justificar o valor adicional representado pelo prazo estendido de garantia, a recorrente apresenta os seguintes contratos de manutenção corretiva e preventiva por ela celebrados, aparentemente autênticos (peças 212-214) :
	Contratante
	Valor Anual (R$) 
	Data

	Universidade Estadual de Campinas
	R$ 312.000,00
	2011¹

	Fundação Felice Rosso
	R$ 159.600,00
	2009²

	Instituto Dante Pazzanese de Cardiologia
	R$ 282.000,00
	25/2/2008

¹ Data de celebração truncada; ratificação de inexigibilidade em 12/1/2011 (peça 212, p. 1) .
² Data de celebração truncada, em que consta apenas a informação "de 2009".
14.21.	Daí, cota o valor da garantia adicional de 24 meses em R$ 235.000,00.
14.22.	Ora, o que se verifica, no caso, é que a auditoria da CGU que serviu de fundamento à presente TCE não levou em consideração as especificações técnicas de um equipamento complexo como o tomógrafo ao comparar o preço da aquisição da Santa Casa com o da Secretaria de Saúde de Goiás, de onde adveio a imputação de débito.
14.23.	A utilização desta única licitação como parâmetro de preço de mercado também é bastante questionável. Um dos problemas com a utilização desse tipo de critério é que é facilmente contraditável. A recorrente trouxe aos autos dados de aquisição de tomógrafo realizada pelo Estado do Ceará em 2009 por preço bastante superior ao de Goiás e até mesmo ao cobrado da Santa Casa. Não há motivo, a princípio, para considerar o preço de Goiás mais representativo do preço de mercado do que o do Ceará.
14.24.	Isso foi atenuado pela referência ao levantamento do Sigem, cujo preço sugerido, como informado pela CGU, é calculado pela média ou a moda dos preços das propostas de projetos aprovadas pelo Ministério da Saúde. No entanto, o preço é de 2015, o que demandaria seu ajuste para valores de 2009, além do que a diferença nas especificações também não foi levada em consideração, o que demandaria outros ajustes.
14.25.	Note-se que se aplica à CGU, por analogia, o entendimento da jurisprudência deste Tribunal segundo o qual:
Em processos de auditoria, o ônus da prova sobre ocorrências consideradas ilegais cabe ao TCU, devendo tais ocorrências estar acompanhadas de fundamentação que permita a identificação do dano, da ilegalidade, do responsável por sua autoria e da entidade ou empresa que tenha contribuído para a prática do ato ilegal.
Acórdão 721/2016-TCU-Plenário, relator Vital do Rêgo.
O ônus da prova de irregularidade em processo de auditoria é do TCU.
Acórdão 1064/2009-TCU-Plenário, relator Augusto Nardes.
Em processos de auditoria de obras públicas, o ônus da prova sobre falhas na execução do objeto cabe ao TCU. Quaisquer ocorrências consideradas ilegais devem estar acompanhadas de fundamentação que permita a identificação do dano, da ilegalidade e do responsável por sua autoria ou, ao menos, da entidade ou empresa que tenha contribuído para a prática do ato inquinado.
Acórdão 2292/2007-TCU-Plenário, relator Augusto Nardes.
14.26.	Assim, era da CGU o ônus de comprovar que os preços cotados pela Secretaria de Saúde de Goiás e pelo Sigem referiam-se a equipamentos com especificações equivalentes às do fornecido pela recorrente ou de proceder aos devidos ajustes, na hipótese contrária. Como a CGU, com as devidas vênias, não atentou para essa necessidade, esse ônus se transferiu para o TCU, ainda que no âmbito de TCE. Portanto, não procede a imputação dirigida à empresa ora recorrente ao longo dos presentes autos da obrigação de comprovar que as especificações do seu equipamento eram superiores às dos utilizados como parâmetro de preço e o impacto dessas diferenças no valor cobrado da Santa Casa. Cabia à CGU, desde o início, assegurar-se de comparar objetos equivalentes antes de apontar a ocorrência de superfaturamento e de dano ao erário, e, ao TCU, no âmbito desse processo, suprir a falta desse cuidado, o que não aconteceu, a não ser pelos ajustes pontuais sugeridos pelo MP/TCU.
14.27.	Em particular, deveria ser considerado que a recorrente ofereceu garantia de 36 meses ao seu equipamento, conforme disposto no edital, enquanto o licitado em Goiás tinha garantia de apenas 24 meses. É claro que existe custo no oferecimento de garantia, embora de difícil apuração. O custo anual dos contratos de manutenção preventiva e corretiva anexados aos autos pela recorrente, que representam uma razoável aproximação do custo da garantia, variaram de R$ 159.600,00 a R$ 312.000,00, como visto acima. E a recorrente o estimou em R$ 117.500,00 para o contrato em questão. De qualquer forma, esse custo não pode ser simplesmente ignorado simplesmente porque a recorrente deixou de comprová-lo. Esse ônus, repita-se, era da CGU e do Tribunal.
14.28.	Algo semelhante aconteceu com a cotação de aquisição de tomógrafo pelo Estado do Ceará, referida acima. Foi descartada como referência, não por ter sido demonstrada sua inadequação, mas porque, conforme observação do MP/TCU acolhida pelo relator, era preciso que a recorrente tivesse feito a comparação entre as especificações técnicas do equipamento e as do adquirido pela Santa Casa (peça 183, p. 5) .
14.29.	À vista disso, embora tal possibilidade encontre óbice na jurisprudência desta Corte, é até compreensível a demanda da recorrente pela realização de provas periciais.
14.30.	Um ponto importante a se notar é que o direcionamento da licitação verificado no presente caso não significa necessariamente que a contratada tenha praticado superfaturamento. O benefício por ela obtido pode ter sido simplesmente o fornecimento do equipamento, ainda que com especificações eventualmente exageradas. Reitere-se que, ante a falta de clareza sobre se as especificações do equipamento fornecido à Santa Casa e as dos utilizados como referência eram equivalentes, não é possível ter certeza de que a venda efetuada pela recorrente foi superfaturada, tampouco, em caso positivo, sobre qual foi o montante do superfaturamento.
14.31.	Ante o exposto, tendo em vista que se está em processo originário de fiscalização do controle interno que não determinou adequadamente a ocorrência de superfaturamento e dano ao erário e tampouco o seu montante e a falta de suprimento dessa falha no âmbito da presente TCE, propõe-se a exclusão do débito e da multa imputados à Canon Ltda. pelos itens 9.3 e 9.4 do acórdão recorrido. Por extensão, com base no art. 281 do Regimento Interno do TCU, também se propõe a exclusão do débito imputado aos devedores solidários, a Santa Casa de Misericórdia de São Sebastião do Paraíso e Glauco Joaquim Rosa de Figueiredo, com redução proporcional da multa.
14.32.	Alegações da Canon Medical Systems do Brasil (peça 205, p. 14-15) :
14.33.	O "Plano de Trabalho" do convênio elaborado pela Santa Casa, regulamentado pela Portaria Interministerial 507/2011, foi verificado e aprovado pelo Ministério da Saúde.
14.34.	Quanto ao tomógrafo, a Santa Casa indicou o valor de referência de R$ 2.200.000,00 (peça 78, p. 14) , o que significa que a aquisição realizada representou uma economia de R$ 100.000,00.
14.35.	Análise:
14.36.	Não há qualquer questionamento nos autos quanto à observância do plano de trabalho do convênio.
14.37.	O valor relevante para a avaliação de eventual superfaturamento praticado pela recorrente não é o fixado como referência pela Santa Casa, mas sim o preço de mercado, cuja suposta inobservância motivou a citação da recorrente, com base no art. 43, inc. IV, da Lei 8.666/1993 (peça 109) .
14.38.	O valor adotado pela Santa Casa até poderia ser utilizado como um dos parâmetros para decidir sobre a adequação do preço cobrado pela recorrente, mas, para isso, a forma como foi obtido teria de ter sido explicitada nos autos, de modo a permitir a verificação dos critérios adotados pela entidade, o que não ocorreu.
14.39.	Alegações da Minas Medical (peça 219, p. 2-12) :
14.40.	As investigações foram concebidas apenas em razão de a recorrente ter sido adjudicada, mesmo existindo uma proposta de preço inferior ao dela, sem qualquer evidência ou justificativa concreta de que a empresa vencida cumpria os requisitos para a participação no pregão e contratação. A ata da sessão não foi juntada aos autos.
14.41.	Também não há provas da prática de preços superiores à média do mercado ou de superfaturamento (cf. parecer do auditor da unidade técnica [peça 181, p. 2-3]) . As declarações e documentos que instruíram o processo não indicam a ocorrência desses fatos.
14.42.	Portanto, o acórdão recorrido merece ser reformado.
14.43.	A Administração Pública não é obrigada a adquirir produtos de qualidade inferior apenas em função do preço ser mais baixo. No caso em questão, o contrato exige prestação específica, assistência técnica, e custos extras, como manutenção de equipamento reserva em estoque, entre outros.
14.44.	As bombas intra-aórticas são equipamentos importados, fornecidos com apenas 1 ano de garantia, ficando os outros 2 anos previstos no edital sob responsabilidade da contratada, o que onera o contrato. À vista da proposta mais alta do pregão presencial, de R$ 960.000,00, e de outras operações ocorridas à época, o preço não foi fora do mercado.
14.45.	A jurisprudência pacífica dessa Corte de Contas sempre preconizou a aplicação da teoria da responsabilidade subjetiva. O Regimento Interno do TCU estabelece, para responsabilização de terceiros, a necessidade da prática de ato irregular, com culpa ou dolo, que não se limite ao simples descumprimento de obrigações contratuais ou ao recebimento de benefício indevido (art. 209) .
14.46.	Devido ao hiato temporal entre a aprovação do convênio e a realização do processo licitatório, quando realizada a contratação, os preços previstos no convênio já estavam defasados.
14.47.	Análise:
14.48.	Conforme registrado no relatório da CGU que serviu de base à presente TCE (peça 81, p. 12) :
Foi verificada a aquisição de 2 sistemas de bombas intra-aórticas com superfaturamento de R$ 110.000,00 [sic], também devido à comparação do menor preço ofertado no Pregão Presencial 2811-10/2011, segundo a ata registrada em 4/8/2011. As empresas participantes da competição foram a Biomedical (...) , com proposta de R$ 410.000,00 (menor oferta) , a Minas Medical (...) , vencedora, com proposta de R$ 568.000,00, mas acertado em R$ 500.000,00, e a empresa Medic Barbacena (...) , com proposta de R$ 960.000,00. Nessa ata não foi registrada nenhuma justificativa para a desclassificação da proposta de menor valor.
14.49.	A diferença entre o valor contratado com a Minas Medical, de R$ 500.000,00, e a proposta de menor valor, da Biomedical, de R$ 410.000,00, perfaria superfaturamento de R$ 90.000,00 e não de R$ 110.000,00, mas esse erro, suscitado pela ora recorrente em suas alegações de defesa, foi retificado no acórdão recorrido.
14.50.	Tem razão a recorrente ao protestar contra a ausência nos autos da ata do pregão de aquisição dos equipamentos em questão. Sem a ata, não é possível verificar se procedem as afirmativas da CGU, que não se mostraram confiáveis no caso da avaliação do superfaturamento.
14.51.	De qualquer modo, mesmo que a ata estivesse disponível e se confirmasse a informação de que não continha justificativas para a desclassificação da proposta de menor valor, não é possível saber se esta atendia aos requisitos do edital. Decerto que a falta de fundamentação representa a prática de grave irregularidade pelos promotores do certame, mas não autoriza a imputação de débito à contratada com base no valor de proposta que não se sabe se foi ou não válida. Caso houvesse evidências de participação da contratada no alijamento de sua concorrente, até se poderia, ante a clara má-fé, dispensar-se a averiguação dessa validade, mas não há nada nesse sentido nos autos.
14.52.	Além disso, também não se deve imputar débito à contratada mediante comparação com a proposta de menor valor, devido à possibilidade de se tratar de proposta subestimada ou até mesmo com sobrepreço, ainda que menor que os das demais proponentes. A comparação deveria ser com o preço de mercado.
14.53.	A proposta de R$ 410.000,00 da Biomedical, por sinal, foi quase 90% superior ao valor da aquisição estimado no plano de trabalho do convênio, que era de R$ 220.000,00 (peça 81, p. 5, Tabela III) , sendo de se perguntar, então, o que garante que também não estivesse superfaturada.
14.54.	No voto condutor do acórdão recorrido, afirma-se que (peça 189, p. 5, com grifos acrescidos) :
40. A irregularidade imputada à responsável (...) não está relacionada a superfaturamento decorrente de valores pagos a maior que aqueles praticados no mercado, mas sim, à diferença a maior do valor contratado e pago à Minas Medical pela aquisição de dois equipamentos "bomba intra-aórtica", no montante total de R$ 500.000,00, conforme nota fiscal (peça 53, p. 11) , quando comparado ao menor valor obtido no certame licitatório.
14.55.	Isso não se coaduna, todavia, com a citação da recorrente (peça 106) , que se baseou no art. 43, inc. IV, da Lei 8.666/1993, o qual, em suma, determina a verificação da conformidade das propostas com os requisitos do edital e o preço de mercado. Isso não é de estranhar, pois não há fundamento para a imposição de débito relacionado a superfaturamento pela simples comparação com a proposta aleatória de outra empresa, que pode tê-la fixado no menor valor por uma miríade de motivos.
14.56.	Ante o exposto, propõe-se a exclusão do débito e da multa imputados à Minas Medical Ltda. pelos itens 9.3 e 9.4 do acórdão recorrido. Por extensão, com base no art. 281 do Regimento Interno do TCU, também se propõe a exclusão do débito imputado aos devedores solidários, a Santa Casa de Misericórdia de São Sebastião do Paraíso e Flávio Westin, com exclusão, no caso deste, e redução proporcional, no caso daquela, da multa.
14.57.	Caso se mantenha o entendimento em prol da imposição de superfaturamento à recorrente pela diferença em relação à proposta de menor valor, fatores como os custos de assistência técnica, de manutenção de equipamento reserva e do período adicional de garantia são indiferentes, pois foram uniformemente exigidos de todos os licitantes.
14.58.	Da mesma forma que não se pode apurar o valor de mercado por comparação com a proposta mais baixa, não se pode fazê-lo tendo por parâmetro a mais alta, como pretendido pela recorrente. Ambas são preços aleatórios cuja proporcionalidade em relação ao preço de mercado, a priori, é desconhecida.
14.59.	A respeito da necessidade de prática de ato irregular, com culpa ou dolo, para a responsabilização do TCU, reiteram-se as corretas considerações formuladas pela unidade técnica de origem (peça 180, p. 17) , com ressalva da posição desta instrução pela exclusão do débito:
23.7. Quanto à alegação acerca da natureza subjetiva do responsabilizado, cabe mencionar que a responsabilidade dos jurisdicionados perante o TCU é de fato subjetiva, caracterizada mediante a presença de simples culpa stricto sensu, sendo desnecessária a caracterização de conduta dolosa ou má-fé do gestor para que este seja responsabilizado. Desse modo, é suficiente a quantificação do dano, a identificação da conduta do responsável que caracterize sua culpa, seja por imprudência, imperícia ou negligência, e a demonstração do nexo de causalidade entre a conduta culposa (stricto sensu) e a irregularidade que ocasionou o dano ao erário.
 (...) 
23.9. (...) O fato de a empresa não participar da elaboração do edital e do orçamento base da licitação não a isenta de responsabilidade solidária pelo dano (art. 16, § 2º, da Lei 8.443/1992) na hipótese de recebimento de pagamentos por serviços superfaturados, pois à licitante cabe ofertar preços compatíveis com os praticados pelo mercado (art. 43, inciso IV, da Lei 8.666/1993) , independentemente de eventual erro cometido pela Administração quando da elaboração do edital e do orçamento.
23.10. Assim, não há necessidade de existência de conduta dolosa de agente, público ou privado, envolvido na malversação da aplicação de recursos públicos federais para emergir sua obrigação de reparar o dano causado, bastando a presença de nexo entre a conduta do agente e o dano causado, além da inexistência de eventual excludente de responsabilidade. A presença de dolo configura agravante da conduta e deve ser sopesada na dosimetria de multa a ser aplicada, conforme entendimento da Jurisprudência reinante do TCU (Acórdão 1952/2011-TCU-Segunda Câmara, da relatoria do ministro André Luís de Carvalho) .
14.60.	A recorrente aceitou firmar ata de registro de preços e contrato (peça 53, p. 2-10) , pelo preço da adjudicação, sem reajuste, para fornecimento dos equipamentos pelo período de um ano a partir da assinatura. Não procede vir alegar, agora, que esse preço contratado estava defasado em relação ao preço do convênio, devido ao tempo decorrido desde a celebração deste. Aliás, corrobora a improcedência da alegação o fato de que o preço contratado, de R$ 500,000,00, foi mais de 100% superior ao estimado no plano de trabalho, de R$ 220.000,00 (peça 81, p. 5, Tabela III) .
14.61.	Alegações da Canon Medical Systems do Brasil (peça 205, p. 15-16) :
14.62.	Não pode a recorrente ser condenada a devolver o valor de um produto que foi efetivamente adquirido pela Administração Pública, sob pena de enriquecimento sem causa desta.
14.63.	Não há falar em qualquer tipo de responsabilidade por parte da recorrente. Tanto o preço ofertado quanto as especificações técnicas estavam em conformidade com o edital, assim como com o preço praticado no mercado. Se houve alguma irregularidade, a penalidade correspondente deve recair sobre quem de fato a cometeu e não sobre terceiros de boa-fé que contrataram com a Administração Pública.
14.64.	Alegações da Minas Medical (peça 219, p. 2-12) :
14.65.	Não pode a recorrente ser condenada a devolver o valor de um produto que foi efetivamente adquirido pela Administração Pública, sob pena de enriquecimento sem causa desta. A recorrente participou regularmente do processo licitatório, sagrou-se vencedora, assinou o contrato e prestou o serviço com excelência. Se houve alguma irregularidade, a penalidade correspondente deve recair sobre quem de fato a cometeu e não sobre terceiros de boa-fé que contrataram com a Administração Pública.
14.66.	A responsabilidade solidária determinada pelo acórdão recorrido não se justifica, sob pena de beneficiar a Santa Casa com a aquisição de equipamento por valor menor do que o praticado no mercado.
14.67.	Análise:
14.68.	Como bem apontam as empresas recorrentes, o preço de mercado é o parâmetro a ser observado pela Administração Pública em suas contratações. Eventuais divergências em relação a tal parâmetro podem constituir, efetivamente, enriquecimento ilícito, seja da Administração, seja do particular contratado. No caso sob exame, o que se discute é justamente se as aquisições de equipamentos pela Santa Casa se deram de acordo ou não com os respectivos preços de mercado.
14.69.	Note-se que, ao contrário do que afirmam, as recorrentes não apresentaram evidências convincentes de que praticaram preços de acordo com os de mercado para os equipamentos que forneceram.
14.70.	É claro que o fornecimento de equipamentos com superfaturamento, como indicado no acórdão recorrido, representaria benefício indevido às contratadas, à custa da coletividade, cabendo-lhes ressarcir esse prejuízo, nos termos da lei.
14.71.	Nesse sentido, pronuncia-se a jurisprudência desta Corte, tal como, por exemplo, nos seguintes enunciados:
As empresas que contratam com a Administração devem ofertar preços compatíveis com os de mercado, sob pena de serem responsabilizadas por eventual sobrepreço constatado no contrato, uma vez que o regime jurídico-administrativo relativo às contratações públicas, com a consequente obrigação de seguir os preços praticados no mercado (art. 43, inciso IV, da Lei 8.666/1993) , se aplica tanto à Administração Pública quanto aos colaboradores privados.
Acórdão 992/2022-TCU-Plenário, rel. Benjamin Zymler.
Não pode ser considerado negócio jurídico perfeito e protegido pelo princípio da segurança jurídica (art. 24 do Decreto-lei 4.657/1942 - Lindb) o contrato administrativo celebrado com preço superior ao de mercado, pois não há como conceber que o particular possa ser beneficiário de direito subjetivo ao superfaturamento.
Acórdão 1142/2022-TCU-Plenário, rel. Jorge Oliveira.
14.72.	A efetiva aquisição de produtos pela Administração Pública não confere às empresas o direito à manutenção do preço praticado, caso em desacordo com o de mercado, podendo ser-lhes cobrados eventuais excessos. Embora não seja esse o entendimento desta instrução, caso se confirme que as aquisições em questão incorreram nesse vício, é devida a recomposição do dano causado ao erário pelas contratadas.
15.	O requerimento de produção de prova pericial.
15.1.	Alegações da Canon Medical Systems do Brasil (peça 205, p. 16-18) :
15.2.	Caso se mantenha o entendimento de que não está comprovada a variação de preço em função dos acessórios e da garantia estendida ofertados, é necessária a produção de prova pericial contábil para a decomposição do preço de cada item da aquisição feita pela Santa Casa.
15.3.	O STF já decidiu que cabe ao TCU observar o direito à realização de prova pericial solicitada em processo administrativo, sob pena de nulidade do acórdão (MS 26358, rel. Min. Celso de Mello) .
15.4.	Alegações da Minas Medical (peça 219, p. 12-13) :
15.5.	O STF decidiu que cabe ao TCU observar o direito à realização de prova pericial solicitada nos autos do processo administrativo, sob pena de nulidade do acórdão (MS 26358, rel. Min. Celso de Mello) .
15.6.	Assim, requer-se, subsidiariamente, que o presente recurso seja convertido em diligência para a realização da prova pericial contábil, com o objetivo de comprovar a inexistência de sobrepreço.
15.7.	Análise:
15.8.	Não há como acolher pedido de prova pericial.
15.9.	Com efeito, o processo de controle externo, disciplinado pela Lei 8.443/1992 e pelo RI/TCU, não provê ao Tribunal competência para determinar a realização de perícia para a obtenção de provas, sendo que é iniciativa do responsável trazer aos autos as provas de sua defesa, sem a necessidade de autorização do Tribunal. Nesse sentido, podem ser citados os seguintes Acórdão 473/2015-TCU-Plenário, rel. Min. Walton Alencar Rodrigues; 2262/2015-Plenário, rel. Min. Benjamin Zymler; 1982/2018-1ª Câmara, rel. Min. Bruno Dantas; e 80/2020-Plenário, rel. Min. Ana Arraes.
15.10.	Tendo em vista que a LO/TCU e o RI/TCU dispõem acerca dos meios de prova disponíveis aos responsáveis, entende-se não ser cabível a aplicação analógica das disposições relativas à prova do processo civil ao processo de controle externo.
15.11.	No processo civil (art. 420, parágrafo único, do Código de Processo Civil) , o juiz indeferirá a perícia quando a prova do fato não depender do conhecimento especial de técnico. E, ainda, a prova pericial pode ser dispensada quando as partes (no caso, os interessados) apresentarem sobre as questões de fato pareceres técnicos ou documentos que o julgador considere suficientes para elucidá-las (art. 427 do Código de Processo Civil) .
15.12.	Com relação ao julgado do STF colacionado, cumpre ressaltar que esta Corte de Contas não obstaculiza a possibilidade de os gestores e contratados contraditarem os fatos apontados na fiscalização, facultando-lhes a oportunidade de apresentarem todos os meios lícitos de prova para defesa de seus direitos, inclusive, por meio da produção de prova pericial.
15.13.	Registre-se, também, que existem julgados do STF no sentido de que o indeferimento de prova pericial não constitui violação aos postulados do contraditório e da ampla defesa (e.g., MS 28212/DF, MS 29137/DF e MS 33441/DF) .
16.	A adequação do valor da multa imposta à recorrente.
16.1.	Alegações da Canon Medical Systems do Brasil (peça 205, p. 18-19) :
16.2.	Considerando que a recorrente é notoriamente empresa idônea e que o produto adquirido pela Administração Pública tem qualidade adequada ao edital e acima da média de mercado, o que afasta a gravidade da conduta (LINDB, art. 22, § 2º) , requer-se que o valor da multa imposta seja reduzido para o máximo de R$ 5.000,00.
16.3.	Análise:
16.4.	A proposta desta instrução é de exclusão do débito e, consequentemente, da multa aplicada à recorrente. Todavia, aplicam-se as considerações a seguir, caso o Tribunal assim não entenda.
16.5.	No tocante à dosimetria e possível falta de proporcionalidade e razoabilidade da multa aplicada à recorrente, tem-se que, "na aplicação de sanções, o TCU deve considerar a natureza e a gravidade da infração, os danos que delas provieram para a Administração Pública, as circunstâncias agravantes ou atenuantes e os antecedentes do agente, nos termos do art. 22, § 2º, do Decreto-lei 4.657/1942 (Lei de Introdução às Normas do Direito Brasileiro) " (Acórdão 2463/2019-TCU-Primeira Câmara, relator Bruno Dantas) .
16.6.	Além disso, "no âmbito do TCU, a dosimetria da pena tem como balizadores o nível de gravidade dos ilícitos apurados, com a valoração das circunstâncias fáticas e jurídicas envolvidas, e a isonomia de tratamento com casos análogos. O Tribunal não realiza dosimetria objetiva da multa, comum à aplicação de normas do Direito Penal, e não há rol de agravantes e atenuantes legalmente reconhecido. A aplicação da sanção guarda relação com a materialidade dos fatos e a culpabilidade do responsável, não com sua capacidade financeira em quitar a dívida" (Acórdão 1137/2019-TCU-Primeira Câmara, relator Vital do Rêgo) .
16.7.	No caso vertente, a multa aplicada à recorrente, com base no art. 57 da Lei 8.443/1992, no valor de R$ 35.000,00, corresponde a 9,0% do valor total do débito original, de R$ 389.000,00. Ressalte-se que a margem discricionária estipulada pela Lei Orgânica do TCU para a aplicação da multa proporcional ao débito de responsáveis, com base naquele dispositivo legal, vai a até 100% do valor do débito, de modo que o percentual aplicado foi até modesto. Foi atendido, pois, o critério objetivo para a fixação da multa estabelecido em lei.
16.8.	Portanto, caso o Tribunal delibere pela manutenção do débito imposto à recorrente, considerando-se o atendimento ao critério objetivo fixado em lei e a gravidade da conduta por ela praticada, ao dar causa, dolosamente ou não, ao extravio de recursos públicos, não merece guarida o entendimento de que a multa que lhe foi aplicada seria excessiva, desarrazoada e desproporcional.
CONCLUSÃO
17.	Das análises anteriores, conclui-se que:
a)	o Supremo Tribunal Federal, no julgamento do RE 636886, conferiu nova interpretação ao art. 37, § 5º, da Constituição Federal, fixando a tese de que "é prescritível a pretensão de ressarcimento ao erário fundada em decisão de Tribunal de Contas";
b)	o Código Civil e a Lei 9.873/1999 constituem as duas alternativas que, de forma mais consistente, polarizam os debates acerca do regime de prescrição a ser observado no processo de controle externo;
c)	na situação em exame, não ocorre prescrição, no caso de qualquer dos responsáveis, caso se adote a Lei 9.873/1999 como fundamento para análise;
d)	pelos próprios elementos trazidos pela empresa Canon aos autos, verifica-se que não há suporte para a sua alegação de que havia outras empresas cujos equipamentos atendiam integralmente às especificações do edital do Pregão 2811-03/2009;
e)	as especificações técnicas do Pregão 2811-03/2009 direcionaram a compra para um único modelo de tomógrafo disponível no mercado, o da empresa Toshiba (atual Canon) , inviabilizando a competição;
f)	aplica-se à CGU, por analogia, o entendimento da jurisprudência deste Tribunal segundo o qual o ônus da prova de irregularidade em processo de auditoria é do TCU;
g)	assim, era da CGU o ônus de comprovar que os preços cotados pela Secretaria de Saúde de Goiás e pelo Sigem referiam-se a equipamentos de tomografia com especificações equivalentes às do fornecido pela recorrente ou de proceder aos devidos ajustes, na hipótese contrária;
h)	ante a falta de clareza sobre se as especificações do equipamento de tomografia fornecido à Santa Casa e as dos utilizados como referência eram equivalentes, não é possível ter certeza de que a venda efetuada pela empresa Toshiba (atual Canon) foi superfaturada, tampouco, em caso positivo, sobre qual foi o montante do superfaturamento;
i)	ante o exposto, propõe-se a exclusão do débito e da multa imputados à Canon Ltda. pelos itens 9.3 e 9.4 do acórdão recorrido e, por extensão, do débito imputado aos devedores solidários, com redução proporcional da multa;
j)	não se deve imputar débito à Minas Medical mediante comparação com a proposta de menor valor do Pregão 2811-10/2011, devido à possibilidade de se tratar de proposta inválida, subestimada ou até mesmo com sobrepreço, ainda que menor que os das demais proponentes; a comparação deveria ser com o preço de mercado;
k)	a citação da recorrente Minas Medical baseou-se na verificação da conformidade da sua proposta com os requisitos do edital e o preço de mercado, não com a proposta aleatória de outra empresa;
l)	ante o exposto, propõe-se a exclusão do débito e da multa imputados à Minas Medical Ltda. pelos itens 9.3 e 9.4 do acórdão recorrido e, por extensão, do débito imputado aos devedores solidários, com exclusão ou redução proporcional da multa;
m)	a efetiva aquisição de produtos pela Administração Pública não confere às empresas o direito à manutenção do preço praticado, caso em desacordo com o de mercado, podendo ser-lhes cobrados eventuais excessos;
n)	o processo de controle externo, disciplinado pela Lei 8.443/1992 e pelo RI/TCU, não provê ao Tribunal competência para determinar a realização de perícia para a obtenção de provas, sendo que é iniciativa do responsável trazer aos autos as provas de sua defesa, sem a necessidade de autorização do Tribunal;
o)	caso o Tribunal delibere pela manutenção do débito imposto à recorrente Canon Ltda., considerando-se o atendimento ao critério objetivo fixado em lei e a gravidade da conduta por ela praticada, ao dar causa, dolosamente ou não, ao extravio de recursos públicos, não merece guarida o entendimento de que a multa que lhe foi aplicada seria excessiva, desarrazoada e desproporcional.
18.	Com base nessas conclusões, propõe-se o conhecimento dos recursos interpostos para que lhes seja dado provimento.
PROPOSTA DE ENCAMINHAMENTO
19.	Ante o exposto, submete-se à consideração superior a presente análise dos recursos de reconsideração interpostos por Canon Medical Systems do Brasil Ltda. e Minas Medical Ltda. contra o Acórdão 7572/2021-TCU-Primeira Câmara, propondo-se, com fundamento nos arts. 32, inciso I, e 33, da Lei 8.443/1992 c/c o art. 285, caput e § 1º, do RI/TCU:
a)	conhecer dos recursos e, no mérito, dar-lhes provimento, para excluir os débitos e as multas impostos às recorrentes nos itens 9.3 e 9.4;
b)	com base no art. 281 do Regimento Interno/TCU:
b.1)	excluir os débitos impostos à Santa Casa de Misericórdia de São Sebastião do Paraíso, a Glauco Joaquim Rosa de Figueiredo e a Flávio Westin, em solidariedade com as recorrentes, no item 9.3 do acórdão recorrido;
b.2)	excluir a multa aplicada a Flávio Westin e reduzir proporcionalmente as multas aplicadas à Santa Casa de Misericórdia de São Sebastião do Paraíso e a Glauco Joaquim Rosa de Figueiredo, no item 9.4 do acórdão recorrido;
c)	dar conhecimento aos recorrentes e aos demais interessados da decisão que vier a ser prolatada."
2. 	O Ministério Público junto ao TCU manifestou-se de acordo com a proposta da unidade técnica. 
	É o relatório.

Daniel Figueiredo Heidrich (OAB-SP 330.233), representando Toshiba Medical do Brasil Ltda.; Rafael Francisco de Oliveira (OAB-MG 81.275), Luiz Carlos Santos Oliveira (OAB-MG 31.175) e outros, representando Medic Barbacena Eireli; Camila de Souza Rodrigues (OAB-MG 149.321) e Leonardo Anacleto Rodrigues (OAB-MG 172.162), representando Minas Medical Ltda; Priscilla Licarião Holzer (OAB-SP 315.762), Ricardo Abdul Nour (OAB-SP 127.684) e outros, representando Glauco Joaquim Rosa de Figueiredo; Raimundo Cândido Júnior (OAB-MG 21.209), Juliana Fagundes Candido (OAB-MG 88.030) e outros, representando Flavio Westin; Robson Almeida de Souza (OAB-SP 236.185), Tiago Cantuaria Novais Ribeiro (OAB-SP 240.317) e outros, representando Hospimetal Indústria Metalúrgica de Equipamentos Hospitalares Ltda.

Procurador Marinus Eduardo De Vries Marsico.

TOMADA DE CONTAS ESPECIAL. CONVÊNIO CELEBRADO ENTRE O FNS/MS E A SANTA CASA DE MISERICÓRDIA DE SÃO SEBASTIÃO DO PARAÍSO/MG. AQUISIÇÃO DE EQUIPAMENTOS E MATERIAIS PERMANENTES. DIRECIONAMENTO DE LICITAÇÃO. AQUISIÇÃO DE EQUIPAMENTOS DE EMPRESAS QUE NÃO OFERTARAM O MENOR PREÇO NA LICITAÇÃO REALIZADA. SUPERFATURAMENTO. CITAÇÃO DOS GESTORES DO HOSPITAL, DA SANTA CASA E DAS EMPRESAS FORNECEDORAS. CONTAS DE ALGUNS RESPONSÁVEIS IRREGULARES. DÉBITO. MULTA. RECURSOS DE RECONSIDERAÇÃO. PRELIMINAR. PRESCRIÇÃO DAS PRETENSÕES PUNITIVA E DE RESSARCIMENTO AO ERÁRIO. NÃO OCORRÊNCIA. MÉRITO. ÓRGÃOS DE CONTROLE. ÔNUS DA PROVA EM AUDITORIA. FALTA DE CLAREZA SOBRE COMPARABILIDADE DE ESPECIFICAÇÕES DE EQUIPAMENTO. FALTA DE IDENTIDADE ENTRE PREÇO DE OUTRO LICITANTE E PREÇO DE MERCADO. SUPERFATURAMENTO NÃO EVIDENCIADO. PROVIMENTO. EXCLUSÃO DE DÉBITO E MULTA. CIÊNCIA AOS INTERESSADOS.

TOMADA DE CONTAS ESPECIAL (TCE)

Unidade de Auditoria Especializada em Tomada de Contas Especial (AudTCE).

Preliminarmente, conheço dos recursos em apreço, eis que foram preenchidos os requisitos necessários à espécie. 
2.	Trata-se de recursos de reconsideração interpostos pelas empresas Canon Medical Systems do Brasil Ltda., antiga Toshiba Medical do Brasil Ltda., e Minas Medical Ltda. em desfavor do Acórdão 7572/2021-TCU-Primeira Câmara. Por meio dessa decisão, este Colegiado julgou irregulares as contas das recorrentes, condenou-as em débito, solidariamente com outros responsáveis, e aplicou-lhes multas individuais com fundamento no art. 57 da Lei 8.443/1992. Eis a essência da parte dispositiva:
"9.2. julgar irregulares as contas da Santa Casa de Misericórdia de São Sebastião do Paraíso/MG, dos Srs. Flávio Westin e Glauco Joaquim Rosa de Figueiredo, falecido, ex-Diretores Gerais da referida entidade hospitalar, e das sociedades empresárias Canon Medical Systems do Brasil Ltda. (46.563.938/0001-10) , antiga Toshiba Medical do Brasil Ltda. (46.563.938/0013-54) , Sismatec Indústria e Comércio de Equipamentos Hospitalares Ltda. (78.380.987/0001-04) , Minas Medical Ltda. (65.333.577/0001-60) , Medic Barbacena Eireli (19.398.577/0001-21) , Dixtal Biomédica Indústria e Comércio Ltda. (63.736.714/0001-82) e MedMinas Comércio de Artigos de Laboratórios Hospitalares Ltda. (06.941.484/0001-50) , com fundamento nos arts. 1º, inciso I, 16, inciso III, alíneas "b" e "c", da Lei 8.443/92, c/c os arts. 1º, inciso I, 209, incisos II e III, do RITCU;
9.3. condenar solidariamente os responsáveis mencionados no subitem anterior e o espólio ou os herdeiros legais, caso tenha havido a partilha de bens, até o limite do patrimônio transferido, do Sr. Glauco Joaquim Rosa de Figueiredo, nos termos dos art. 19 e 23, inciso III, da Lei 8.443/1992, c/c o art. 214, inciso III, do RITCU, ao pagamento das quantias constantes das tabelas a seguir especificadas, com a fixação do prazo de quinze dias, a contar da notificação, para comprovarem, perante o Tribunal (art. 214, inciso III, alínea "a", do Regimento Interno) , o recolhimento das dívidas aos cofres do Fundo Nacional de Saúde, atualizada monetariamente e acrescida dos juros de mora, calculados a partir da data discriminada, até a data do recolhimento, na forma prevista na legislação em vigor:
Responsáveis: Santa Casa de Misericórdia de São Sebastião do Paraíso, Glauco Joaquim Rosa de Figueiredo e Canon Medical Systems do Brasil Ltda.:
	Data
	Valor (R$) 

	18/2/2010
	450.000,00 (D) 

	18/2/2010
	61.000,00 (C) 

Responsáveis: Santa Casa de Misericórdia de São Sebastião do Paraíso, Glauco Joaquim Rosa de Figueiredo e Sismatec Indústria e Comércio de Equipamentos Hospitalares Ltda.:
	Data
	Valor (R$) 

	21/9/2010
	20.400,00

Responsáveis: Santa Casa de Misericórdia de São Sebastião do Paraíso, Glauco Joaquim Rosa de Figueiredo e Dixtal Biomédica Indústria e Comércio Ltda.:
	Data
	Valor (R$) 

	3/8/2010
	154.000,00

	3/8/2010
	108.121,00

Responsáveis: Santa Casa de Misericórdia de São Sebastião do Paraíso, Glauco Joaquim Rosa de Figueiredo e MedMinas Comércio de Artigos de Laboratórios e Hospitalares Ltda.:
	Data
	Valor (R$) 

	25/6/2010
	52.500,00

Responsáveis: Santa Casa de Misericórdia de São Sebastião do Paraíso, Flávio Westin e Minas Medical Ltda.:
	Data
	Valor (R$) 

	30/9/2011
	90.000,00

Responsáveis: Santa Casa de Misericórdia de São Sebastião do Paraíso, Glauco Joaquim Rosa de Figueiredo e Medic Barbacena Eireli:
	Data
	Valor (R$) 

	30/7/2010
	26.930,00

9.4. aplicar, individualmente, ao Sr. Flávio Westin, à entidade Santa Casa de Misericórdia de São Sebastião do Paraíso e às sociedades empresárias Canon Medical Systems do Brasil Ltda., Sismatec Indústria e Comércio de Equipamentos Hospitalares Ltda., Minas Medical Ltda., Dixtal Biomédica Indústria e Comércio Ltda., MedMinas Comércio de Artigos de Laboratórios e Hospitalares Ltda. e Medic Barbacena Eireli a multa prevista no art. 57 da Lei 8.443/92, c/c o art. 267 do Regimento Interno, nos valores respectivos de R$ 9.000,00, R$ 80.000,00, R$ 35.000,00, R$ 4.000,00, R$ 9.000,00, R$ 26.000,00, R$ 5.000,00 e R$ 4.000,00, com a fixação do prazo de quinze dias, a contar das notificações, para comprovarem, perante o Tribunal (art. 214, inciso III, alínea "a", do Regimento Interno) , o recolhimento da dívida aos cofres do Tesouro Nacional, atualizada monetariamente desde a data deste acórdão até a do efetivo recolhimento, se for paga após o vencimento, na forma da legislação em vigor;" (Destacou-se) 
3.	Originariamente, este processo cuidou de tomada de contas especial instaurada pelo Fundo Nacional de Saúde em razão de irregularidades na aplicação de parte dos recursos repassados por meio do Convênio 2.811/2007 (Siafi 616429) , celebrado entre o Ministério da Saúde e a Santa Casa de Misericórdia de São Sebastião do Paraíso/MG para a aquisição de equipamentos e material permanente. O Governo Federal repassou R$ 4.900.720,00, e não houve exigência de contrapartida.
4.	O ajuste vigorou de 31/12/2007 a 25/6/2012, já considerando as prorrogações. 
5.	As irregularidades investigadas nos autos foram identificadas em fiscalização da Controladoria-Geral da União (CGU) em novembro de 2014, quando foram apontadas divergências nas aquisições em relação ao plano de trabalho do convênio, direcionamento das licitações e superfaturamento. Antes de expor os detalhes, destaco que os recursos do convênio em apreço custearam as aquisições realizadas por meio de sete pregões presenciais. 
6.	No que interessa aos presentes recursos, cabe destacar que a Santa Casa de Misericórdia de São Sebastião do Paraíso realizou os Pregões 2.811-03/2009 e 2.811-10/2011, destinados à aquisição de tomógrafo computadorizado helicoidal e de dois sistemas de bombas intra-aórticas, respectivamente.  O primeiro (tomógrafo) foi adquirido por R$ 2.100.000,00 junto à empresa Canon Medical Systems do Brasil Ltda.; o segundo (bombas intra-aórticas) custou R$ 500.000,00, quantia paga à recorrente Minas Medical Ltda.
7.	Este Tribunal apontou o direcionamento do certame vencido pela Canon Medical Systems do Brasil Ltda., na medida em que as especificações técnicas do equipamento apontavam para uma marca específica, bem como superfaturamento de R$ 450.000,00. O preço paradigma seria o montante pago pela Secretaria de Saúde de Goiás por um equipamento equivalente (R$ 1.650.000,00) . Na decisão recorrida, abateu-se do débito a quantia de R$ 61.000,00, em razão de a recorrente ter fornecido, juntamente com o tomógrafo, um registrador automático de imagem a laser (R$ 45.000,00) e um monitor cardíaco (R$ 16.000,00) . 
8.	Apesar de a Santa Casa não ter previsto, nas especificações técnicas, que o tomógrafo deveria vir acompanhado do registrador de imagens, essa quantia foi considerada para evitar enriquecimento sem causa da convenente. Por outro lado, a quantia gasta com o monitor foi considerada porque, no certame paradigma (Estado de Goiás) , esse item não foi previsto. 
9.	Em relação ao certame destinado à aquisição de dois sistemas de bombas intra-aórticas, houve a participação de três empresas: Biomedical Produtos Científicos, Médicos e Hospitalares S/A (R$ 410.000,00) , Minas Medical Ltda. (R$ 500.000,00) e Medic Barbacena Eireli (R$ 960.000,00) . Como não houve justificativa para a desclassificação da proposta ofertada pela Biomedical, a decisão recorrida entendeu que o débito seria a diferença entre a menor proposta e aquela contratada. 
10.	Juntamente com as empresas contratadas, figuram no polo passivo a convenente (Santa Casa de Misericórdia de São Sebastião do Paraíso) e os ex-Diretores-Gerais da referida entidade hospitalar (srs. Flávio Westin e Glauco Joaquim Rosa de Figueiredo, este falecido antes do julgamento da TCE) . Especificamente em relação às pessoas físicas, eles respondem pelas quantias efetivamente geridas durante seus mandatos. 
11.	No recurso, a empresa Canon Medical Systems do Brasil Ltda. alega que: i) não houve conluio com a Santa Casa para direcionar o certame, tanto que as especificações do edital poderiam ser atendidas por outras empresas; ii) a licitação realizada pelo Estado de Goiás visava à aquisição de tomógrafo com especificações inferiores, seja em relação aos acessórios, seja em relação ao prazo da garantia; iii) o valor cobrado pelo equipamento estava adequado ao que era praticado no mercado à época (anexa alguns contratos) , além de ser inferior ao valor indicado no plano de trabalho do convênio. 
12.	A empresa Minas Medical Ltda. alegou que inexiste prova de superfaturamento, sobretudo porque, por serem equipamentos importados, o fabricante das bombas apenas concede um ano de garantia, quando no edital a cobertura deveria ser de três anos. Além disso, algumas exigências do certame faziam com que a recorrente tivesse despesas adicionais, como a necessidade de manutenção de equipamento reserva em estoque.  
13.	Ao analisar essas questões, a Unidade de Auditoria Especializada em Recursos (AudRecursos) e o Ministério Público junto ao TCU concluíram que, apesar de estar configurado o direcionamento do certame vencido pela Canon Medical Systems do Brasil Ltda., não há garantias de que o preço paradigma referia-se a equipamento equivalente. Quanto ao débito decorrente das bombas intra-aórticas, defenderam não ser possível imputar débito mediante comparação com a proposta de menor valor obtida no certame. 
14.	Portanto, recomendam o provimento dos recursos, excluindo-se os débitos e as multas aplicadas às recorrentes. Em acréscimo, por se tratar de circunstâncias objetivas, propõem a extensão dos efeitos do afastamento do débito aos demais responsáveis solidários. 
15.	Manifesto-me de acordo com os pareceres precedentes, cujos fundamentos incorporo como razões de decidir, sem prejuízo das considerações que passo a fazer. 
16.	O direcionamento do Pregão 2.811-03/2009 está comprovado. Os requisitos técnicos do equipamento exigidos no certame eram tais que conduziram ao equipamento de tomografia computadorizada Aquilion, com 64 canais, fornecido pela Toshiba. Para tentar afastar essa constatação, a recorrente fez um quadro comparativo e trouxe manuais e catálogos de outras três máquinas, fornecidas pela Philips, Siemens e General Electric (GE) . 
17.	Contudo, como demonstrado na instrução da unidade técnica, nenhum atenderia os requisitos do edital. A título de exemplo, no tocante à estação de trabalho adicional, o instrumento convocatório estipulou a necessidade de que o equipamento dispusesse, no mínimo, de 8 GB de memória RAM e de 500 GB de espaço no hard disk (HD) . Os manuais dos concorrentes veiculam as seguintes características: a) Philips: 4,7 GB de memória RAM e 292 GB de HD; b) Siemens: 6 GB de memória RAM e 146 GB de HD; e c) GE: 4 GB de memória RAM e 219 GB de HD. 
18.	A inobservância aos requisitos do edital não se limitou a esses pontos. Na instrução transcrita no relatório, constam todas as discrepâncias. 
19.	Outras evidências corroboram o direcionamento. Houve duas impugnações ao edital questionando as exigências técnicas, uma oferecida pela empresa Sul Imagem - Produtos para Diagnósticos Ltda., outra pela VMI - Indústria e Comércio Ltda. A primeira não foi conhecida, supostamente por ser intempestiva, apesar de ter sido apresentada dois dias úteis antes da data fixada para recebimento das propostas, isto é, dentro do prazo previsto no art. 12 do Decreto 3.555/2000; a segunda foi rejeitada sob o argumento de que as especificações questionadas faziam parte do plano de trabalho aprovado pelo Ministério da Saúde, o que não é verdadeiro. 
20.	Participaram do certame duas empresas (Sul Imagem - Produtos para Diagnósticos Ltda. e a recorrente, Toshiba Medical) . A primeira foi desclassificada dado que o equipamento ofertado não atendia os requisitos do edital. 
21.	A meu ver, esse conjunto comprova o direcionamento da licitação, mas não é suficiente para a condenação em débito dos jurisdicionados. Em outras palavras, esse favorecimento enseja apenas a aplicação de multa aos gestores responsáveis pela condução e pela homologação do certame. Para se exigir o ressarcimento, deve-se comprovar que, no caso concreto, o preço do equipamento estava acima daquele praticado no mercado. 
22.	Neste ponto, rememoro que o débito considerou, de um lado, o preço do equipamento pago pela Santa Casa de Misericórdia de São Sebastião do Paraíso (R$ 2.100.000,00) , e, de outro, a aquisição feita pela Secretaria de Saúde de Goiás, que comprou um tomógrafo helicoidal de 64 canais da fabricante Siemens pelo valor de R$ 1.650.000,00. 
23.	Pelo que apurou a unidade técnica, a comparação não seria adequada, dado que o preço paradigma diz respeito a um equipamento, digamos, mais enxuto, com menos acessórios e componentes. Além de a licitação goiana não prever o fornecimento de softwares de análise de nódulo pulmonar e de composição de placas de estenose, não exigiu o fornecimento de alguns itens, como bomba injetora de duas cabeças, impressora a seco e estabilizador de tensão, nem foram dados três anos de garantia (a cobertura era de dois anos) . 
24.	A nota fiscal do equipamento fornecido à Santa Casa indica o preço de alguns desses acessórios. A bomba injetora, a impressora a seco e o estabilizador de tensão foram fornecidos pelos valores de R$ 112.000,00, R$ 4.500,00 e R$ 37.000,00, respectivamente. 
25.	Em paralelo, na tentativa de demonstrar o preço de mercado da garantia estendida, a recorrente trouxe três contratos de manutenção corretiva e preventiva por ela celebrados com a Universidade Estadual de Campinas, a Fundação Felice Rosso e o Instituto Dante Pazzanese de Cardiologia, onde se previu o desembolso anual de R$ 312.000,00, R$ 159.600,00 e R$ 282.000,00, respectivamente. Para mim, esses negócios jurídicos contemplam um rol de obrigações maior (manutenção preventiva, por exemplo) que uma simples garantia, mas não se pode ignorar que essa cobertura estendida tem um custo.
26.	De acordo com o art. 210 do Regimento Interno do TCU, quando não for possível quantificar com exatidão o real valor devido, deve-se estimar o valor do débito, apurando-se uma quantia que seguramente não excederia a real. Contudo, no caso concreto, em face das dificuldades já mencionadas, não é possível fazer essa estimativa.
27.	Desse modo, em linha com os pareceres precedentes, proponho dar provimento ao recurso interposto pela empresa Canon Medical Systems do Brasil Ltda., antiga Toshiba Medical do Brasil Ltda., para afastar o débito e a multa que lhe foram imputados. Por se tratar de circunstâncias objetivas, nos termos do art. 281 do Regimento Interno do TCU, deve-se excluir os demais responsáveis solidários (Santa Casa de Misericórdia de São Sebastião do Paraíso e sr. Glauco Joaquim Rosa de Figueiredo) pela dívida apurada no contrato decorrente do Pregão 2.811-03/2009. Consequentemente, deve-se reduzir proporcionalmente a multa aplicada à Santa Casa (o sr. Glauco Joaquim Rosa de Figueiredo não foi apenado, pois faleceu antes da decisão recorrida) . 
28.	Dito isso, passo agora ao outro contrato, firmado com a segunda recorrente (Minas Medical Ltda.) para o fornecimento de dois sistemas de bombas intra-aórticas. À Santa Casa de Misericórdia de São Sebastião do Paraíso, ao sr. Flávio Westin e à empresa Minas Medical Ltda. foi imputada a seguinte irregularidade: 
"Não comprovação da boa e regular aplicação dos recursos repassados pela União, em face da aquisição de equipamentos com recursos financeiros repassados por meio do Convênio 2811/2007 (Siafi 616429) , pelo Fundo Nacional de Saúde à Santa Casa de Misericórdia de São Sebastião do Paraíso, datas de 2/7/2008 e 1º/8/2008, com ocorrência de superfaturamento evidenciado nos itens 2.1.3, 2.1.4 e 2.1.5 do Relatório da Controladoria Geral da União, sendo o Relatório de Demandas Especiais n. 201412467;". 
29.	Como já explicado, o cálculo do superfaturamento tomou como parâmetro a proposta da empresa Biomedical Produtos Científicos, Médicos e Hospitalares S/A (R$ 410.000,00) , que havia ofertado o menor preço. Não há nos autos a ata de julgamento do pregão, mas a CGU aponta a falta de registro de justificativa para a desclassificação dessa licitante, o que, a meu ver, consiste em grave irregularidade.
30.	Não é possível saber se esta empresa ou o produto oferecido atendia aos requisitos do edital. Nesses casos, a jurisprudência do TCU tem afastado a adoção, como paradigma, dos preços das licitantes, seja porque não se tem certeza sobre a validade da proposta, seja porque não se pode exigir de um agente privado a matriz de custos e a eficiência do concorrente. 
31.	Por tudo isso, também dou provimento ao apelo da empresa Minas Medical Ltda. para afastar o débito e a multa que lhe foram cominados. Por se tratar de circunstâncias objetivas, nos termos do art. 281 do Regimento Interno do TCU, deve-se excluir os demais responsáveis solidários (Santa Casa de Misericórdia de São Sebastião do Paraíso e sr. Flávio Westin) pela dívida apurada no contrato decorrente do Pregão 2.811-10/2011. Consequentemente, deve-se reduzir proporcionalmente a multa aplicada à Santa Casa, bem como excluir a sanção cominada ao sr. Flávio Westin (que responde apenas por este fato) .
32.	Ante o exposto, acolhendo os pareceres precedentes, voto por que o Tribunal adote a deliberação que ora submeto a este Colegiado. 
TCU, Sala das Sessões, em 2 de maio de 2023.
BENJAMIN ZYMLER 
Relator